【裁判字號】    94,訴,832
【裁判日期】    951127
【裁判案由】    分割共有物
【裁判全文】
臺灣臺南地方法院民事判決               94年度訴字第832號
原      告  子○○
被      告  丁○○○
                        號
訴訟代理人  戊○○
            己○○
被      告  丙○○
前列二人共同
訴訟代理人  張文嘉律師
被      告  壬○○
            巳○○
            辛○○
前列三人共同
訴訟代理人  辰○○
被      告  甲○○
訴訟代理人  庚○○
被      告  乙○○
            癸○○
            卯○○
            丑○○
            午○○
            寅○○
上列當事人間請求分割共有物事件，經本院於民國95年11月13日
言詞辯論終結，判決如下：
    主  文
兩造共有坐落台南縣新化鎮○○○段九一五地號土地（地目建、
面積二千六百二十二平方公尺）分割如附圖一所示，即：編號１
部分面積壹佰貳拾平方公尺分歸被告丙○○取得。編號２部分面
積壹佰貳拾平方公尺分歸被告丁○○○取得。編號３部分面積壹
佰參拾玖平方公尺分歸被告午○○取得。編號４部分面積壹佰陸
拾陸平方公尺分歸原告子○○取得。編號５部分面積壹佰零貳平
方公尺分歸被告癸○○、乙○○、甲○○取得，並以應有部分各
三分之一之比例保持共有。編號６部分面積柒拾參平方公尺分歸
被告丑○○取得。編號７部分面積壹佰陸拾陸平方公尺分歸被告
卯○○取得。編號８部分面積貳佰陸拾貳平方公尺分歸被告巳○○取得。編號９部分面積伍佰貳拾伍平方公尺分歸被告壬○○取
得。編號１０部分面積貳佰陸拾貳平方公尺分歸被告辛○○取得
。編號１１部分面積壹佰陸拾伍平方公尺分歸被告寅○○取得。
編號１２部分面積伍佰貳拾貳平方公尺留為通路，並分歸兩造按
如附表所示之應有部分比例保持共有。
訴訟費用之負擔如附表所示。
    事實及理由
一、本件被告午○○、乙○○、寅○○經合法通知，未於言詞辯
    論期日到場，被告甲○○經合法通知，未於最後言詞辯論期
    日到場，經核無民事訴訟法第386條各款所列之情形，爰依
    原告之聲請，由其一造辯論而為判決。
二、原告起訴主張：
(一)、坐落台南縣新化鎮○○○段915地號土地（地目建、面積
    2,622 平方公尺，下稱系爭土地）為其與被告所共有，兩造
    應有部分如附表所示。又系爭土地兩造並無不分割之約定，
    系爭土地之使用目的亦無不能分割之情形，惟因迄今尚無法
    達成協議分割，爰依法請求判決分割。依系爭土地現占有之
    狀況，及土地之利用價值，請求判決分割如附圖一所示。
(二)、聲明：如主文所示。
三、被告方面：
(一)、被告丙○○、丁○○○主張：依附圖一所示之分割方案分割
    ，不同意被告壬○○、辛○○、巳○○所主張如附圖二之分
    割方案。因系爭土地上大部分之房屋已有近百年之歷史，係
    現共有人的被繼承人所興建，可證明系爭土地原共有人間早
    已有分管的默契。被告所主張如附圖一所示之分割方案，其
    中編號１、２部分，係被告之被繼承人於五十年前向原共有
    人中一人所買受，被告被繼承人去世後被告繼續占用該位置
    ，數十年來全體共有人均無異議，原告訴請分割應尊重此一
    事實。被告提出之分割方案與原共有人占用之位置大致相符
    ，無論原共有人間有無分管之協議，本於尊重各共有人原占
    用位置之精神，使共有人不必被迫離開已習慣居住之位置，
    實是較符人性之作法，故如附圖二之分割方案實不可採。被
    告壬○○、巳○○、辛○○實無理由為分得中意之位置，而
    枉顧近百年來占用之現況，令其他被告拆除原有之建物，又
    切斷與過去所使用土地及房屋之情感，顯然其分割方案至不
    合理。並聲明：如主文所示。
(二)、被告壬○○、辛○○、巳○○主張：被告丁○○○、丙○○
    所提出如附圖一之分割方案，將系爭土地分割太過零細，不
    利日後建築使用，且保留道路面積過大，有浪費之嫌，應依
    附圖二所示之分割方案分割為宜。爰聲明：兩造共有坐落台
    南縣新化鎮○○○段九一五地號土地（地目建、面積二千六
    百二十二平方公尺）分割如附圖二所示，即：編號Ａ部分面
    積壹仟壹佰玖拾玖平方公尺分歸被告壬○○、辛○○、巳○○取得，並按壬○○應有部分二分之一、辛○○四分之一、
    巳○○四分之一之比例保持共有。編號Ｂ部分面積壹佰捌拾
    玖平方公尺分歸原告子○○取得。編號Ｃ部分面積壹佰伍拾
    捌平方公尺分歸被告午○○取得。編號Ｄ部分面積壹佰參拾
    柒平方公尺分歸被告丁○○○取得。編號Ｅ部分面積壹佰參
    拾捌平方公尺分歸被告丙○○取得。編號Ｆ部分面積貳佰貳
    拾伍平方公尺留為通路，並分歸兩造按如附表所示之應有部
    分比例保持共有。編號Ｇ部分面積捌拾參平方公尺分歸被告
    丑○○取得。編號Ｈ部分面積壹佰捌拾玖平方公尺分歸被告
    卯○○取得。編號Ｉ部分面積壹佰壹拾陸平方公尺分歸被告
    癸○○、乙○○、甲○○取得，並按應有部分各三分之一之
    比例保持共有。編號Ｊ部分面積壹佰捌拾捌平方公尺分歸被
    告寅○○取得。
(三)、被告午○○、乙○○、寅○○經合法通知，未於言詞辯論期
    日到場，亦無提出書狀為何聲明或陳述。
(四)、被告甲○○未於最後言詞辯論期日到場，惟據其之前到場陳
    述，對於分割方案無意見。
(五)、被告卯○○、丑○○到場均表示對於分割方案無意見。
三、原告主張之上揭事實，業據其提出土地登記簿謄本為證，而
    本件前經本院以94年度新調字第48號事件進行調解，因被告
    不同意原告提出之分割方案而調解不成立在案，是系爭土地
    確實無法達成協議分割無訛，自堪信原告之上開主張為真實
    。按各共有人得隨時請求分割共有物；又共有物之分割方法
    ，不能協議決定者，法院得因任何共有人之聲請，命為原物
    之分配，民法第823條第1項前段、第824條第2項第1款分別
    定有明文。本件系爭土地為兩造所共有，雙方既未定有不分
    割之特約，亦無因物之使用目的不能分割情事，茲兩造復不
    能達成分割協議，則原告依民法第823條第1項、第824條第2
    項之規定，訴請被告裁判分割，即有理由，應予准許。
四、又按分割共有物以消滅共有關係為目的，法院裁判分割共有
    土地時，除該土地內，有部分土地因使用目的不能分割（如
    為道路）或部分共有人仍願維持共有關係，或部分當事人因
    繼承關係須就分得之土地保持公同共有者外，應將土地分配
    於各共有人單獨所有。查兩造對於附圖一、附圖二保留為道
    路之部分均未表示異議，本院並已將分割方案送達未到庭之
    共有人，亦均未表示異議，依據民事訴訟法第280條之規定
    ，應視同自認，即兩造對於分割方案所示保留為道路之部分
    同意保持共有。又被告癸○○、乙○○、甲○○對於就其所
    分得之部分保持共有，均未表示異議，亦應視為同意保持共
    有。
五、按共有物之分割，應由法院依民法第824命為適當之分配，
    不受當事人主張之拘束。於分割共有物時，法院應參酌當事
    人之聲明、共有物之性質、經濟效用及全體共有人之利益等
    因素公平為之。
(一)、經查，系爭土地之地形方正，其占有現況如附圖三所示，東
    側臨南北向私設既成巷道，西側、南側鄰接他人土地，系爭
    土地上有原告子○○、被告卯○○、癸○○、乙○○、甲○○、丙○○、辛○○、巳○○、丁○○○所有之建物等情，
    有原告提出之系爭土地地籍圖謄本可憑，並經本院於94 年9
    月9日年履勘現場製有勘驗筆錄在卷足稽。
(二)、經斟酌兩造應有部分之比例所占之面積、各共有人目前使用
    系爭土地之狀況、分割後之土地均面臨道路以供通行之便、
    各共有人分得後利用分得土地之經濟效益及各共有人之意願
    ，本院認依被告丙○○、丁○○○所主張如附圖一之方案方
    割，應較符合各共有人之全體利益，爰依該方案分割系爭土
    地如主文第一項所示。
六、本件係因共有物分割之事件涉訟，並判准予分割，如由敗訴
    之被告負擔訴訟費用，顯失公平，爰依民事訴訟法第80條之
    1規定，命勝訴之原告亦按其應有部分比例分擔訴訟費用（
    詳如附表所示），併此敘明。
七、據上論結，原告之訴為有理由，並依民事訴訟法第385條第1
    項前段、第80條之1，判決如主文。
中    華    民    國    95    年    11    月    27    日
                  民事第三庭    法  官  高如宜
以上正本係照原本作成
如對本判決上訴，須於判決送達後20日內向本院提出上訴狀
中    華    民    國    95    年    11    月    27    日
                                書記官  彭建山
附表：
┌──┬──────┬─────────┬─────────────┐
│編號│共有人姓名  │應有部分比例      │訴訟費用分擔之比例        │
├──┼──────┼─────────┼─────────────┤
│一  │卯○○      │227/2880          │227/2880                  │
├──┼──────┼─────────┼─────────────┤
│二  │壬○○      │1/4               │1/4                       │
├──┼──────┼─────────┼─────────────┤
│三  │癸○○      │7/432             │7/432                     │
├──┼──────┼─────────┼─────────────┤
│四  │午○○      │190/2880          │190/2880                  │
├──┼──────┼─────────┼─────────────┤
│五  │丑○○      │100/2880          │100/2880                  │
├──┼──────┼─────────┼─────────────┤
│六  │乙○○      │7/432             │7/432                     │
├──┼──────┼─────────┼─────────────┤
│七  │甲○○      │7/432             │7/432                     │
├──┼──────┼─────────┼─────────────┤
│八  │丙○○      │165/2880          │165/2880                  │
├──┼──────┼─────────┼─────────────┤
│九  │辛○○      │1/8               │1/8                       │
├──┼──────┼─────────┼─────────────┤
│十  │巳○○      │1/8               │1/8                       │
├──┼──────┼─────────┼─────────────┤
│十一│丁○○○    │165/2880          │165/2880                  │
├──┼──────┼─────────┼─────────────┤
│十二│子○○      │227/2880          │227/2880                  │
├──┼──────┼─────────┼─────────────┤
│十三│寅○○      │226/2880          │226/2880                  │
└──┴──────┴─────────┴─────────────┘


司法院資訊處製作；財團法人民間司法改革基金會備份。
